---
title: "¿Quiénes protestan? - Trabajo Maestría"
author: "Luis Alberto Chávez"
output:
  pdf_document: default
  html_document: default
---

# Preparando la data

```{r}
library(tinytex)
```


```{r}
rm(list = ls()) # limpiar el working environment

linkADrive='https://docs.google.com/spreadsheets/d/e/2PACX-1vQoN_1tfvAClKCO6wjHLy7rGNdbZx2nuvTm99d2FzrwIoohr2rqetFfCLTErgYYTg/pub?gid=486140846&single=true&output=csv'

protestas=read.csv(linkADrive)

head(protestas)
```

```{r}
str(protestas)
```

Le damos formato a nuestras variables
```{r}
protestas$PP_Nac_Loc = as.factor(protestas$PP_Nac_Loc) #lo convertimos a una variable categórica ya que R lo puede leer mal
protestas$PP_Nom = as.factor(protestas$PP_Nom)  #también lo convertimos a una variable categórica
```


# **Exploración Univariada de nuestra variable dependiente: Conflictos (contando a Cusco)**

```{r}
summary(protestas$CONFLICTOS)
```

Vemos los estadígrafos:
```{r}
library(DescTools)
allStats=c(summary(protestas$CONFLICTOS),
  sd=sd(protestas$CONFLICTOS), # variabilidad (en relacion a la media)
  skew=Skew(protestas$CONFLICTOS), # asimetria (positiva o negativa)
  kurt=Kurt(protestas$CONFLICTOS), # concentración (enpinada / aplanada)
  cv=CoefVar(protestas$CONFLICTOS)) # variabilidad (mayor o menor que uno)
allStats
```

Empleando un histograma:
```{r}
library(ggplot2)

base=ggplot(data=protestas,
            aes(x=CONFLICTOS))
histogram= base + geom_histogram(aes(y = after_stat(density)),
                 colour = 1, fill = "white",bins=10) +  
    stat_function(fun = dnorm,
                  args = list(mean = allStats['Mean'],
                              sd = allStats['sd']),col='red')
    
histogram
```

Y en un boxplot:
```{r}
base=ggplot(data=protestas,
            aes(y=CONFLICTOS))
boxplot=base + geom_boxplot() 

boxplot
```

```{r}
library(dplyr)
protestas %>%
  arrange(desc(CONFLICTOS)) %>%
  slice_head(n = 5)

```

Podemos observar como Cusco concentra un mayor número de conflictos. Esto se debe a las limitaciones en la creación de la base de datos. Es por ello que, por motivos metodológicos, vamos a obviar al distrito de Cusco y el resto de filas que cuenten con valores vacíos para nuestros cálculos.


Borramos los NAs, y nos percatamos que nos quedan 81 observaciones/distritos. Nuestro trabajo aún sigue en pie!
```{r}
protestas <- protestas[complete.cases(protestas), ]
```



# **Exploración Univariada de nuestra variable dependiente: Conflictos (sin Cusco, ni NA's)**

Aquí podemos ver el valor mínimo, máximo, los cuartiles.
```{r}
summary(protestas$CONFLICTOS)
```

Pero nos faltan alguns estadígrafos:

```{r}
library(DescTools)
allStats=c(summary(protestas$CONFLICTOS),
  sd=sd(protestas$CONFLICTOS), # variabilidad (en relacion a la media)
  skew=Skew(protestas$CONFLICTOS), # asimetria (positiva o negativa)
  kurt=Kurt(protestas$CONFLICTOS), # concentración (enpinada / aplanada)
  cv=CoefVar(protestas$CONFLICTOS)) # variabilidad (mayor o menor que uno)
allStats
```

Podemos verlo en el siguiente histograma:

```{r}
library(ggplot2)

base=ggplot(data=protestas,
            aes(x=CONFLICTOS))
histogram= base + geom_histogram(aes(y = after_stat(density)),
                 colour = 1, fill = "white",bins=10) +  
    stat_function(fun = dnorm,
                  args = list(mean = allStats['Mean'],
                              sd = allStats['sd']),col='red')
    
histogram
```

Podemos verlo en un boxplot:

```{r}
base=ggplot(data=protestas,
            aes(y=CONFLICTOS))
boxplot=base + geom_boxplot() 

boxplot

```
Observamos como la data mejora, así que vamos por un buen camino.


Podemos identificar a los atípicos:
```{r}
valuesFromBox=ggplot_build(boxplot)$data[[1]]
valuesFromBox
```

```{r}
outliersLocales=valuesFromBox$outliers[[1]]
outliersLocales
```

Podemos calcular los outliers usando los máximos y mínimos teóricos:
```{r}
valuesFromBox[c('ymin','ymax')]
```

**Entonces, los valores que excedan 9 serán considerados atípicos: Tabla Atípicos**
```{r}
protestas[protestas$CONFLICTOS>9,]
```

Podemos decir que las protestas se distribuyen por lo general entre 0 y 9 entre todos los distritos del departamento del Cusco. Asimismo, a través de la mediana, notamos que la mitad de los distritos sostiene 1 conflicto en el año 2023. Por otro lado, los distritos destacados son 7. 


**Podemos agrupar las protestas por provincias:**
```{r}
library(dplyr)
protestas_provincias <- protestas %>%
  group_by(NOM_PROV) %>%
  summarise(total_conflictos = sum(CONFLICTOS, na.rm = TRUE))

protestas_provincias
```



# Regresión Poisson

En nuestro caso, lo ideal resulta ser correr una regresión Poisson, ya que nuestra variable dependiente se trata de un conteo, el conteo de los conflictos a nivel distrital. 

Nuestra hipótesis destaca que el número de conflictos en los distritos del Cusco, se encuentran afectados por el tipo de partido (ya sea nacionalista o local), la transferencia total por canon gasífero en millones, la renta per cápita, la altitud, el porcentaje de ejecución presupuestal y el número de días de atraso en obras públicas.

```{r}
library("modelsummary")

hipo = formula(CONFLICTOS ~ PP_Nac_Loc + TRANS_TOTAL_MILL + RENTA_PER + ALTITUD + PORC_EJEC + DIAS_ATRASO)

rp = glm(hipo, data = protestas,
         offset = log(POBLACION),   # variable de control: población
         family = poisson(link = "log"))

modelo = list('Poisson asegurado (I)' = rp)

modelsummary(modelo,
             title = "Regresión Poisson",
             stars = TRUE,
             output = "kableExtra")
```

Si bien esta primera tabla nos da un vistazo inicial, es necesario exponenciar los valores.

```{r}
formatoNum <- function(x) format(x, digits = 4, scientific = FALSE)

modelsummary(modelo,
             fmt=formatoNum, # uso mi formula
             exponentiate = T, # exponenciar!!!!!
             statistic = 'conf.int',
             title = "Regresión Poisson - coeficientes exponenciados",
             stars = TRUE,
             output = "kableExtra")
```


## Equidispersión

Sin embargo, uno de los supuestos de la regresión Poisson señala que tanto la media y la varianza deben ser iguales. Para conocer si nuestra regresión cumple esa condición corremos la siguiente prueba:

```{r}
library(magrittr)
library(kableExtra)

overdispersion=AER::dispersiontest(rp,alternative='greater')$ p.value<0.05
underdispersion=AER::dispersiontest(rp,alternative='less')$ p.value<0.05
# tabla
testResult=as.data.frame(rbind(overdispersion,underdispersion))
names(testResult)='Es probable?'
testResult%>%kable(caption = "Test de Equidispersión")%>%kableExtra::kable_styling()
```

Hemos hallado la presencia de sobredispersión, por lo que debemos correr una regresión Quasi Poisson y una Binomial Negativa

### Quasi Poisson

Útil para la sobredispersión y subdispersión.

```{r}
rqp = glm(hipo, data = protestas,
          offset = log(POBLACION),
          family = quasipoisson(link="log"))

modelsummary(rqp,
             title = "Regresión QuasiPoisson",
             stars = TRUE,
             output = "kableExtra")
```



### Binomial Negativa

Útil solo para la sobredispersión

```{r}
library(MASS)

hipo_bn = formula(CONFLICTOS ~ PP_Nac_Loc + TRANS_TOTAL_MILL + RENTA_PER + ALTITUD + PORC_EJEC + DIAS_ATRASO + offset(log(POBLACION)))

rbn = glm.nb(hipo_bn, data = protestas)

modelsummary(rbn,
             title = "Regresión BinomialNegativa",
             stars = TRUE,
             output = "kableExtra")
```



## Vemos nuestras regresiones

```{r}
todos_modelos = list('Poisson'= rp,
                     'Quasi Poisson'= rqp,
                     'Binomial Negativa'= rbn)

modelsummary(todos_modelos, fmt=formatoNum,
             exponentiate = T,
             statistic = 'conf.int',
             title = "EXP de las Regresiones",
             stars = TRUE,
             output = "kableExtra")
```


# Comparando modelos

```{r}
# poisson case
performance::check_overdispersion(rp)
```

```{r}
# quasipoisson case
performance::check_overdispersion(rqp)
```

```{r}
# negative binomial case
library(DHARMa)
performance::check_overdispersion(rbn)
```

Por el momento vemos que la mejor regresión resulta ser la Binomial Negativa, ya que elimina la sobredispersión.



Asimismo, como no son modelos anidados, usamos la tabla anova con cuidado, pidiendo un test chi-cuadrado, para comparar los modelos:
```{r}
anova(rp,rqp,rbn,test = "Chisq") %>%
kable(caption = "Tabla ANOVA para comparar modelos")%>%kableExtra::kable_styling(full_width = FALSE)
```

Aquí nos fijamos en el Resid.Dev, si decae de una regresión a otra suele ser mejor la última opción.


Podemos emplear otra prueba:
```{r}
lmtest::lrtest(rp,rbn)%>%
kable(caption = "loglikelihood ratio test")%>%kableExtra::kable_styling(full_width = FALSE)
```

Aquí nos fijamos en el LogLik, si el número se acerca más al 0 de una regresión a otra, suele ser mejor.




# **Nuestra tabla de interés**

Por todos los resultados, podemos quedarnos con la regresión Binomial Negativa para comprender los resultados:

```{r}
modelo_bn = list('Binomial Negativa asegurado (I)' = rbn)

formatoNum <- function(x) format(x, digits = 4, scientific = FALSE)

modelsummary(modelo_bn,
             fmt=formatoNum, # uso mi formula
             exponentiate = T, # exponenciar!!!!!
             statistic = 'conf.int',
             title = "Regresión Binomial Negativa - coeficientes exponenciados",
             stars = TRUE,
             output = "kableExtra")
```


Podemos verlo mejor con el siguiente gráfico:

```{r}
library(ggplot2)
dotwhisker::dwplot(list(BinomialNegativa=rbn),exp=T) + scale_y_discrete(labels=c("Días atraso", "Porcentaje\nejecución", "Altitud", "Renta\nper cápita", "Transferencia\ntotal", "Partido\nlocal")) + scale_color_discrete(name="Modelos para:\nCantidad de Asegurados") + geom_vline(
           xintercept = 1,
           colour = "grey60",
           linetype = 2
       )
```

Como podemos apreciar, ninguna de nuestras variables resultan significativas. 


# Distribución de protestas por tipo de partido (nacional - local)

```{r}
ggplot(protestas, aes(x = PP_Nac_Loc, y = CONFLICTOS)) +
  geom_boxplot(fill = "skyblue") +
  scale_x_discrete(labels = c(
    "1" = "Partido Nacional",
    "2" = "Partido Local")) +
  labs(title = "Distribución de conflictos por partido",
       x = "Partido",
       y = "Número de conflictos") +
  theme_minimal()+
  theme(plot.title = element_text(hjust = 0.5))


```


¿Y cómo se distribuye el tipo de partido en todos los distritos?
```{r}
library(ggplot2)
library(dplyr)

protestas %>%
  count(PP_Nac_Loc) %>%
  ggplot(aes(x= PP_Nac_Loc, y = n, fill = PP_Nac_Loc)) +
  geom_col() +
  scale_x_discrete(labels = c(
    "1" = "Partido Nacional",
    "2" = "Partido Local")) +
  labs(tittle= "Distribución de distritos por tipo de partido",
       x = "Tipo de partido",
       y = "Número de distritos") +
  theme_minimal()
```



## Comparamos la transferencia

```{r}
library(dplyr)

presupuesto_provincia <- protestas %>%
  group_by(NOM_PROV) %>%
  summarise(presupuesto_total = sum(TRANS_TOTAL_MILL, na.rm = TRUE)) %>%
  arrange(desc(presupuesto_total))

```

```{r}
library(ggplot2)

ggplot(presupuesto_provincia, aes(x = reorder(NOM_PROV,presupuesto_total), y = presupuesto_total)) +
  geom_col(fill = "steelblue") +
  coord_flip() +
  labs(title = "Transferencia por provincia", x = "Provincia", y = "Transferencia total por canon gasífero (millones)") +
  theme(plot.title = element_text(hjust = 0.5))

```

## Comparamos Megantoni con las provincias

```{r}
library(dplyr)
library(ggplot2)

# 1. Obtener presupuesto por provincia
provincia_df <- protestas %>%
  group_by(NOM_PROV) %>%
  summarise(TRANS_TOTAL_MILL = sum(TRANS_TOTAL_MILL, na.rm = TRUE))

# 2. Obtener presupuesto de Megantoni
megantoni_df <- protestas %>%
  filter(NOM_DIST == "MEGANTONI") %>%
  summarise(NOM_PROV = "MEGANTONI",
            TRANS_TOTAL_MILL = sum(TRANS_TOTAL_MILL, na.rm = TRUE))

# 3. Unir ambos
comparacion_df <- bind_rows(provincia_df, megantoni_df)

# 4. Graficar
ggplot(comparacion_df, aes(x = reorder(NOM_PROV, TRANS_TOTAL_MILL), y = TRANS_TOTAL_MILL)) +
  geom_col(fill = ifelse(comparacion_df$NOM_PROV == "MEGANTONI", "red", "steelblue")) +
  coord_flip() +
  labs(title = "Transferencia por provincia (incluyendo Megantoni)",
       x = "Provincia / Distrito",
       y = "Transferencia total por canon gasífero (millones)") +
  theme(plot.title = element_text(hjust = 0.5))


```

# Descargamos la data

```{r}
library(writexl)
write_xlsx(protestas, path = "protestas.xlsx")
```


